臺灣臺中地方法院民事判決　94年度簡上字第181號
上　訴　人　丙○○
訴訟代理人　林坤賢　律師
訴訟代理人　邱華南　律師
複代理人　　乙○○
被上訴人　　甲○○
被上訴人　　丁○○
訴訟代理人　戊○○
上列當事人間給付票款事件，上訴人對於中華民國９４年４月１
１日本院臺中簡易庭９４年度中簡字第５９４號第一審判決提起
上訴，於中華民國９４年１２月１６日言詞辯論終結，本院判決
如下：
    主      文
原判決關於駁回上訴人後開第二項之訴部分及訴訟費用（除確定
部分外）之裁判均廢棄。
上開廢棄部分，被上訴人應再連帶給付上訴人新臺幣貳佰萬元及
如附表所示提示日起至清償日止，按年息百分之六計算之利息。
第一審（除確定部分外）及第二審訴訟費用由被上訴人連帶負擔
。
本判決得假執行。
    事實及理由
一、上訴人起訴主張：其執有被上訴人甲○○所簽發，付款人日
    盛國際商業銀行北臺中分行，面額共計新臺幣（下同）１０
    ００萬元如附表所示支票三紙，詎於附表所示之提示日提示
    後遭退票，爰本於票據之法律關係，請求被上訴人應連帶給
    付原告１０００萬元，及其中５００萬元，自民國９３年１
    月２１日起、其中５００萬元自９３年４月２１日起，均至
    清償日止，按年息６％計算之利息。被上訴人甲○○於原審
    則以：我是發票人，僅借款３００萬；被上訴人丁○○於原
    審以：我在附表所示支票上背書係作保證等語置辯。
二、本件原審判決駁回上訴人請求如附表所示之提示日提示前利
    息（該部分因上訴人未上訴而告確定）及其中被上訴人連帶
    給付２００萬元及自附表所示提示日起至清償日止，按年息
    ６％計算之利息，上訴人就原審判決駁回其中被上訴人連帶
    給付２００萬元及自附表所示提示日起至清償日止，按年息
    ６％計算之利息聲明不服，於本審主張：(一)支票上權利之行
    使，不以其原因關係存在為前提，是以執票人行使支票上權
    利時，就其基礎之原因關係，確係有效存在，並不負舉證責
    任，有最高法院７８年度臺上字第４８５號判決可參，原審
    以上訴人無法證明被上訴人的開發土地有獲利之事實，即被
    上訴人等抗辯２００萬元票款為土地開發有盈餘時如給付，
    依上開最高法院判決意旨，應由上訴人等負舉證之責，而非
    上訴人。原審未加詳察，竟認該事實應由上訴人舉證，實有
    違誤；又縱認被上訴人得為票據原因抗辯，亦只有上訴人前
    手即被上訴人丁○○得為原因抗辯，被上訴人甲○○及原審
    被告戊○○均無此權利，原審判決被上訴人甲○○及原審被
    告戊○○均得為原因抗辯，其判決理由顯有瑕疵。(二)依被上
    訴人所立書據謂：「土地所有人甲○○、戊○○兩位位於潭
    子鄉○○段４０─１、４０─３兩地號共約１５００坪土地
    ，擬企劃開發興建集村農舍共６０戶，因資金需求向丙○○
    小姐週轉借得新台幣參佰萬元整，伍佰萬元正為償還８４年
    借款，另貳佰萬元正為盈利給付」。縱認本件２００萬附有
    被上訴人土地開發興建房屋，上訴人始有利潤請求之停止條
    件，因被上訴人將開發土地出售與他人，被上訴人係以故意
    行為阻止條件成就，依民法第１０１條第１項規定，上訴人
    亦得請求２００萬元之利潤。
三、本件被上訴人未於言詞辯論期日到場，核無民事訴訟法第３
    ８６條各款所列情形，爰依上訴人之聲請，由其一造辯論而
    為判決。
四、本件上訴人主張其執有被上訴人甲○○所簽發，經被上訴人
    丁○○背書，付款人日盛國際商業銀行北臺中分行，面額共
    計１０００萬元如附表所示支票三紙，詎於附表所示之提示
    日提示後遭退票之事實，業據其於原審提出附表所示支票及
    退票理由單等件為證，並為被上訴人於原審所不爭執，僅以
    前詞置辦。
五、按支票乃文義證券及無因證券，證券上之權利義務悉依證券
    上所載文句而決定其效力，從而支票上權利，依支票文義而
    發生，與其基礎之原因關係各自獨立，支票上權利之行使不
    以其原因關係存在為前提，故其原因關係不存在或無效時，
    執票人仍得依支票文義行使其權利；而票據行為，為不要因
    行為，執票人不負證明關於給付原因之責任，如票據債務人
    主張執票人取得票據出於惡意或詐欺時，則應由債務人負舉
    證之責（最高法院４９年臺上字第３３４號、６４年臺上字
    第１５４０號判例參照）。是以，票據上權利之行使，既不
    以其原因關係存在為前提，從而，執票人本於票據關係起訴
    請求票據債務人給付票款，並提出真正有效之票據以為立證
    方法時，自應認為執票人就票據給付請求權發生所須具備之
    特別要件，已負舉證之責，此時，票據債務人就自己與執票
    人間存有票據法第１３條、第１４條等抗辯事由時，應由票
    據債務人就該抗辯事由存在之事實負責舉證。本件上訴人迭
    於原審及本院均自認，系爭２００萬元之票據原因關係為開
　　發土地之盈利給付（原審卷第４３頁），此情並為被上訴人
  　所不爭執，足認兩造間就本件上訴２００萬元票款之原因關
    均主張為開發土地之盈利給付，被上訴人抗辯票據原因關係
    為開發土地之盈利給付之事實，已因上訴人自認而無庸舉證
    ，即應轉換舉證責任，由上訴人就被上訴人就開發土地獲有
    利益之事實負責舉證，惟上訴人於原審業已自承：「土地有
    無獲利無法舉證」（原審卷第５２頁）。從而，原審以上訴
    人無法證明被上訴人開發土地獲有利益，及被上訴人均得為
    上開票據原因抗辯，並無違誤。
六、惟因條件成就而受不利益之當事人，如以不正當行為阻其條
    件之成就者，視為條件已成就，民法第１０１條第１項定有
    明文。所謂以不正當行為阻其條件之成就，不僅指作為，即
    不作為亦包括在內，有最高法院８６年度臺上字第２２號判
    決可參。兩造間就本件上訴２００萬元票款之原因關係為開
    發土地之盈利給付，已如前述，而上訴人主張被上訴人將開
    發土地出售與他人之事實，業據其提出臺中縣潭子鄉○○段
    ４０─１、４０─３地號土地登記謄本等件為證。被上訴人
    已於相當時期受合法之通知，而於言詞辯論期日不到場，亦
    未提出準備書狀爭執，依民事訴訟法４６３條、第２８０條
    第３項準用同條第１項之規定，視為自認，是被上訴人既已
    將開發土地賣與他人，顯係不正當消極行為阻止開發土地獲
    有盈利停止條件之成就，依上開法條及最高法院判決意旨，
    應視為條件業已成就。從而，上訴人本於票據之法律關係，
    請求被上訴人應再連帶給付上訴人２００萬元及如附表所示
    提示日起至清償日止，按年息百分之六計算之利息，即屬有
    據，應予准許。原審就上開應准許部分，為上訴人敗訴之判
    決，尚有未洽，上訴意旨求予廢棄改判，為有理由，爰由本
    院予以廢棄改判如主文第一、二項所示。
七、本判決命被上訴人給付票款部分，係就民事訴訟法第４２７
    條第１項第６款所定本於票據有所請求而涉訟者之訴，適用
    簡易程序所為被告敗訴之判決，依法應依職權宣告假執行。
八、據上論結，本件上訴為有理由，爰依民事訴訟法第７８條、
    第４３６條之１第３項、第４６３條、第３８５條第１項、
    第４５０條、第３８９條第１項第３款規定，判決如主文所
    示。
中　　華　　民　　國　　94　　年　　12　　月　　30　　日
                  民事第二庭審判長法  官   許冰芬
                                  法  官   蔡建興
                                  法  官   劉正中
上列正本係照原本作成。
如對本判決上訴，須於判決送達後20日內向本院提出上訴狀。
中　　華　　民　　國　　94　　年　　12　　月　　30　　日
                                  書記官
附表
┌──┬────┬────┬────┬─────┐
│編號│發 票 日│票面金額│提 示 日│票      號│
│    │( 民國 )│(新臺幣)│(民國)  │          │
├──┼────┼────┼────┼─────┤
│ １ │93.01.20│300萬元 │93.01.28│ CC0000000│
│ ２ │93.01.20│200萬元 │93.01.28│ CC0000000│
│ ３ │93.04.20│500萬元 │93.04.22│ CC0000000│
└──┴────┴────┴────┴─────┘
